臺灣臺北地方法院民事判決  
109年度訴字第4809號
111年4月18日辯論終結
原      告  吳飛鴻  
被      告  吳王秀麗
            王柏淳  
            王仁文  
共      同
訴訟代理人  林智月  
被      告  王玥羚  
            王美玲  
            徐斌雄  

上列當事人間請求拆除違建等事件，本院判決如下： 
    主      文
一、原告之訴及假執行之聲請均駁回。
二、訴訟費用由原告負擔。
    事實及理由
壹、程序部分
　　按訴狀送達後，原告不得將原訴變更或追加他訴，但請求之
    基礎事實同一者，不在此限，民事訴訟法第255條第1項第2
    款定有明文。本件原告起訴時原聲明：「㈠、被告應將臺北
    市○○路00號、39號（西湖大廈東面與南面如照片所示）之搭
    蓋違章建築回復原狀；㈡、被告應給付新臺幣（下同）1,203
    ,930元予原告及全體共有人，自起訴狀送達翌日起至清償日
    止，按年息5％計算之利息」（見北簡卷第5頁），末於民國1
    11年4月18日言詞辯論期日變更為：「㈠、附表所示之被告應
    將坐落於附表所示土地上如附表所示之增建物拆除，將該部
    分土地返還原告及其他全體共有人；㈡、附表所示被告應各
    給付原告如附表所示相當於租金之不當得利，及各自110年1
    1月2日起至清償日止，按年利率5％計算之利息」（見本院卷
    ㈡第311至312頁），核原告所為訴之變更符合請求基礎事實
    同一之要件，揆諸上開法律規定，自應准許。
貳、實體部分
一、原告起訴主張：原告為臺北市○○區○○路00號8樓之1建物所有
    權人，被告分別為附表所示建物及增建物之所有權人，兩造
    均為臺北市○○區○○路00號、39號西湖大廈之區分所有權人，
    附表所示之增建物自82年6月起即占有附表所示之土地（下
    合稱系爭土地），且區分所有權人間無分管契約存在，爰依
    民法第767條第1項前段、中段、第821條規定，請求被告拆
    除附表所示之增建物，將系爭土地返還全體共有人，並依民
    法第179條規定，以每坪600元計算，請求被告給付起訴前5
    年（即104年2月12日至109年2月11日）如附表所示相當於租
    金之不當得利等語，並聲明：㈠、附表所示之被告應將坐落
    於附表所示土地上如附表所示之增建物拆除，將該部分土地
    返還原告及其他全體共有人；㈡、附表所示被告應各給付原
    告如附表所示相當於租金之不當得利，及各自110年11月2日
    起至清償日止，按年息5％計算之利息；㈢、願供擔保請准宣
    告假執行。
二、被告則以：
㈠、被告吳王秀麗、王柏淳、王仁文、王玥羚、徐斌雄則以：伊
    等所有如附表所示圖示A、C、D、G、I、L增建物係建商於74
    年間整棟增建，其餘圖示B、E、F、J增建物分別於81、82年
    間由被告自行興建，圖示H增建物則係訴外人即王玥羚前手
    周煌棋興建，該等增建物之違建存在狀態均已30餘年，西湖
    大廈全體區分所有權人並長期默認違建存在，而有默示分管
    契約存在，西湖大廈109年度臨時區分所有權人會議亦決議
    西湖大廈既有違建無須拆除或回復原狀，被告自未侵害原告
    共有權或受有不當得利，則原告請求被告拆除增建物及給付
    不當得利，要屬無據。又附表所示圖示H、K部分之增建物位
    於法定空地上方，而全體區分所有權人已以分管契約將法定
    空地交由訴外人王茶使用、收益、管理近40年，則僅王茶得
    就使用或收益之權能被侵害主張排除侵害請求權及不當得利
    ，原告請求排除侵害及給付不當得利，亦無理由等語抗辯，
    並聲明：㈠、原告之訴駁回；㈡、如受不利判決，願供擔保請
    准宣告免為假執行。
㈡、被告王美玲則以：伊於101年6月間入住附表所示建物時，即
    請裝潢師傅封閉附表所示圖示K之增建物而未使用，因單獨
    拆除圖示K之增建物，將影響隔壁徐斌雄之建物及2樓建物之
    天花板，基於西湖大廈主建物安全考量，故未予拆除等語資
    為抗辯，並聲明：㈠、原告之訴駁回；㈡、如受不利判決，願
    供擔保請准宣告免為假執行。
三、兩造不爭執事實（見本院卷㈡第317頁）：
㈠、被告為西湖大廈區分所有權人，分別為附表所示建物及增建
    物之所有權人。
㈡、附表所示增建物至遲於82年6月間即已存在。
四、本件爭點：
㈠、西湖大廈區分所有權人就系爭土地有無分管契約存在？
㈡、原告得否請求被告拆除附表所示增建物，返還系爭土地予全
    體共有人？
㈢、原告得否請求被告給付相當於租金之不當得利？
五、本院之判斷：
㈠、西湖大廈區分所有權人就系爭土地有明示及默示分管契約：
  1.按公寓大廈管理條例所指「約定專用部分」，係指公寓大廈
    共用部分經約定供特定區分所有權人使用者，公寓大廈管理
    條例第3條第5款規定甚明。次按，各共有人，除契約另有約
    定外，按其應有部分，對於共有物之全部，有使用收益之權
    ；共有物之管理，除契約另有約定外，應以共有人過半數及
    其應有部分合計過半數之同意行之，但其應有部分合計逾3
    分之2者，其人數不予計算，98年1月23日修正公布之民法第
    818條、第820條第1項分別定有明文。上開修正後之民法條
    文，依民法物權編施行法第24條第2項規定，自公布後6個月
    施行。
  2.本件被告所有如附表所示之增建物，分別係興建在空地上空
    之磚造增建物及鐵皮屋，有原告所提建物照片及示意圖、本
    院勘驗筆錄及所附照片為憑（見本院卷㈠第71至75、131至15
    1頁），並經本院比對臺北市建築管理工程處110年10月22日
    北市都建施字第1106196017號函所附西湖大廈竣工照片屬實
    （見本院卷㈠第393、423、431頁），而經本院囑託地政事務
    所測量，附表所示之增建物分別占有西湖大廈區分所有權人
    共有之系爭土地，亦有臺北市古亭地政事務所土地複丈成果
    圖在卷可考（見本院卷㈠第253頁），足見被告所有之該等增
    建物確占有西湖大廈區分所有權人共有之系爭土地無疑。
  3.又西湖大廈住戶規約第3條第3款第5目、第10款明定：「第3
    條：三、下列各目事項，應經區分所有權人會議決議：…㈤約
    定專用或約定共用事項。…」、「十、區分所有權人會議討
    論事項，除第3款第1目至第5目應有區分所有權人3分之2以
    上及其區分所有權比例合計3分之2以上出席，以出席人數4
    分之3以上及其區分所有權比例占出席人數區分所有權4分之
    3以上之同意行之外，…」（見本院卷㈡第126至127頁），足
    見西湖大廈住戶規約就共有物管理之決議方式有特別約定，
    則西湖大廈區分所有權人就共有之系爭土地成立分管契約，
    即應依住戶規約所定之表決方法為之。
  4.復按，所謂默示之意思表示，係指依表意人之舉動或其他情
    事，足以間接推知其效果意思者而言，若單純之沉默，則除
    有特別情事，依社會觀念可認為一定意思表示者外，不得謂
    為默示之意思表示（最高法院95年度台上字第689號民事判
    決參照參照）。參以共有物分管之約定，不以訂立書面為要
    件，倘共有人間實際上劃定使用範圍，對各自占有管領之部
    分互相容忍，對於他共有人使用、收益、各自占有之土地未
    予干涉，已歷有年所，即非不得認有默示分管契約之存在。
    是以，區分所有權人有無默示分管契約，重點在於區分所有
    權人之「不表意」是否具有表彰其思想之一定意涵，因而等
    同於默示同意之「表意」，而此則應由區分所有權人之舉動
    或其他情事、社會觀念判斷。
  5.觀諸西湖大廈區分所有權人於110年12月3日召開之110年度
    第1次臨時區分所有權人會議（重開議），第一案決議不同
    意清查西湖大廈所有既有違建並恢復原狀，且同意所有既有
    違建、增建物已有專供各別建物所有權人使用之默示分管契
    約存在，此決議並列入住戶規約；第二案決議就西湖大廈約
    定專用部分之範圍及使用主體如使用者名冊所示，該使用者
    名冊則涵蓋附表所示各被告占有之增建物位置及面積等情，
    有該次會議紀錄及所附西湖大廈約定專用部分使用者名冊可
    稽（見本院卷㈡第145至153頁），而該次會議有區分所有權
    人3分之2以上及其區分所有權比例合計3分之2以上出席（應
    到42人、區分所有權人比例6000分之6000；實到41人、區分
    所有權比例6000分之5935），通過人數均超過出席人數及區
    分所有權比例4分之3以上（同意票均為32票），堪認西湖大
    廈區分所有權人不僅確認系爭土地前已有默示分管契約存在
    ，該次決議並成立明示之分管契約甚明。
  6.佐以附表所示增建物於82年6月間即已存在，為兩造所不爭
    執，西湖大廈區分所有權人前於109年11月28日亦已決議不
    同意清查西湖大廈所有既有違建及恢復原狀，且同意既有違
    建增建物已專供各別建物所有權人使用，有109年度臨時區
    分所有權人會議會議紀錄1份為憑（見本院卷㈠第365至367）
    ，訴外人即區分所有權人黃恆卿之夫施養沮並於該次會議陳
    稱其於78年購屋時，即存在南面2次施工增建部分，不知此
    為違建，大樓每戶亦均有違建，住戶30餘年均知悉且無人提
    出異議等語明確（見本院卷㈠第365頁），足信被告長期使用
    附表所示增建物占有系爭土地，未經其他共有人干涉。
  7.衡以西湖大廈110年度第1次臨時區分所有權人會議（重開議
    ）已決議將默示分管契約之內容納入規約，並因此增訂住戶
    規約第22條：「不同意全面清查本大樓所有既有違建並恢復
    原狀」、第23條：「同意本大樓所有既有違建、增建物部分
    已有專供各別建物所有權人使用之默示分管契約存在」（見
    本院卷㈡第136頁），原告於109年2月11日提起本件訴訟（見
    北簡卷第5頁）前，西湖大廈區分所有權人亦未曾起訴請求
    被告拆除附表所示增建物，則由區分所有權人近30年未予爭
    執，並以決議及規約承認過往既有違建之事實以觀，可認西
    湖大廈區分所有權人於110年12月3日以決議成立明示分管契
    約前，即已默示同意被告使用附表所示增建物占有之系爭土
    地，彼此間有默示分管契約存在甚明。
㈡、原告不得請求被告拆除附表所示增建物，返還系爭土地予全
    體共有人：　　
    按所有人對於無權占有或侵奪其所有物者，得請求返還之。
    對於妨害其所有權者，得請求除去之；各共有人對於第三人
    ，得就共有物之全部為本於所有權之請求。但回復共有物之
    請求，僅得為共有人全體之利益為之，民法第767條第1項前
    段、中段、第821條規定甚明。西湖大廈區分所有權人於110
    年12月3日決議共有之系爭土地特定部分供被告使用，成立
    明示分管契約，區分所有權人於此之前就系爭土地亦有默示
    分管契約存在，業經本院認定如前，則附表所示被告所有附
    表所示之增建物占有系爭土地，自未侵害系爭土地共有人之
    所有權。故原告依民法第767條第1項前段、中段、第821條
    規定，請求被告拆除附表所示之增建物，將系爭土地返還全
    體共有人，洵無理由。
㈢、原告不得請求被告給付相當於租金之不當得利及利息：
　  按無法律上之原因而受利益，致他人受損害者，應返還其利
    益，民法第179條前段定有明文。又無權占用他人之物，係
    侵害他人對該物之所有權，可能獲得相當於使用該物之租金
    利益，所有權人即因此受有相當於租金之損害。查，被告就
    附表所示增建物占有之系爭土地，與西湖大廈區分所有權人
    有默示分管契約及明示分管契約，已如前述，原告自非無權
    占有系爭土地，不構成無法律上原因而受利益之不當得利。
    是原告依民法第179條規定，請求附表所示被告給付附表所
    示相當於租金之不當得利，及各自110年11月2日起至清償日
    止，按年息5％計算之利息，亦無理由。
六、綜上所述，西湖大廈區分所有權人就附表所示增建物占有之
    系爭土地成立默示及明示分管契約。從而，原告依民法第76
    7條第1項前段、中段、第821條規定，請求被告拆除附表所
    示之增建物，將系爭土地返還全體共有人，並依民法第179
    條規定，請求被告給付相當於租金之不當得利，均屬無據，
    應予駁回。原告之訴既經駁回，其所為假執行之聲請亦失所
    附麗，應併予駁回。
七、本件事證已臻明確，兩造其餘攻擊、防禦方法及所提證據，
    經核均與判決結果不生影響，爰不一一論列，併此敘明。
八、訴訟費用負擔之依據：民事訴訟法第78條。
中　　華　　民　　國　　111 　年　　6 　　月　　10　　日
                  民事第八庭    法　官　吳佳樺
以上正本係照原本作成。
如對本判決上訴，須於判決送達後20日內向本院提出上訴狀。如
委任律師提起上訴者，應一併繳納上訴審裁判費。
中　　華　　民　　國　　111 　年　　6 　　月　　10　　日
                                書記官  黃湘茹
附表：
被告 建物 增建物 坐落土地 位置及面積 相當於租金之不當得利（新臺幣） 證據頁碼 吳王秀麗 臺北市○○區○○路00號2樓 A棟東側鐵窗及柵欄 596地號 圖示F（14.82平方公尺） 4,785元 本院卷㈠第137（照片1）頁 王仁文 臺北市○○區○○路00號之1 C棟南側鐵捲門及磚造建物 596地號 圖示A（7.08平方公尺） 20,330元 本院卷㈠第143（照片4）、222頁   C棟東側鐵柵欄及 磚造建物 596地號 圖示B（9.92平方公尺）  本院卷㈠第139（照片2）、222、235至243頁   C棟空地之磚造建物 596、596之4地號 圖示C（23.18平方公尺）  本院卷㈠第139（照片2）、222、235、239頁  臺北市○○區○○路00號2樓之2 C棟南側增建物（不含鐵窗及冷氣） 596地號 圖示D（7.92平方公尺）  本院卷㈠第145（照片5）、222、229頁   C棟東側增建物 596地號 圖示E（14.82平方公尺）  本院卷㈠第137（照片1）、222頁 王玥羚 臺北市○○區○○路00號6樓之2 C棟南側增建物（不含鐵窗及冷氣） 596地號 圖示G（7.92平方公尺） 5,816元 本院卷㈠第147頁（照片6）   C棟東側增建物 596地號 圖示H（10.09平方公尺）  本院卷㈠第141頁（照片3） 王美玲 臺北市○○區○○路00號7樓（與其他繼承人共有） A棟東側增建物 596地號 圖示K（13.23平方公尺） 4,272元 本院卷㈠第141頁（照片3） 徐斌雄 臺北市○○區○○路00號7樓之3 C棟南側增建物（不含鐵窗及冷氣） 596地號 圖示I（7.92平方公尺） 4,454元 本院卷㈠第149頁（照片7）   C棟東側增建物（不含鐵欄杆） 596地號 圖示J（5.87平方公尺）  本院卷㈠第141頁（照片3） 王柏淳 臺北市○○區○○路00號12樓之2 C棟南側增建物（不含鐵窗及冷氣） 596地號 圖示L（7.92平方公尺）之磚造及鐵窗 2,559元 本院卷㈠第151頁（照片8）